臺灣臺南地方法院民事判決　九十三年度訴字第一七六號
　　原　　　告　戊○○
　　訴訟代理人　張天良律師
　　被　　　告　己○○
　　　　　　　　丁○○
　　兼右一人訴
　　訟代理人　　丙○○
　　被　　　告　乙○○
　　訴訟代理人　甲○○
右當事人間請求分割共有物事件，經本院於民國九十三年七月八日言詞辯論終結，判
決如左：
    主      文
兩造共有坐落臺南縣安定鄉○○段二九九地號、地目建、面積二一七五．九九平方公
尺；同段三九七地號、地目建、面積八六０平方公尺土地二筆，應合併分割如後附臺
南縣新化地政事務所民國九十三年六月十五日之土地複丈成果圖所示：編號Ａ部分面
積四五二．九三平方公尺土地分歸原告取得；編號Ｂ部分面積八八六．六六平方公尺
土地分歸被告己○○取得；編號Ｃ部分面積一七八．四０平方公尺土地分歸原告與被
告己○○，各按應有部分二分之一比例保持共有；編號Ｄ部分面積七五八．九九平方
公尺土地分歸被告丙○○、丁○○，各按應有部分二分之一比例保持共有；編號Ｅ部
分面積七五九．０一平方公尺土地分歸被告乙○○取得。
訴訟費用由被告己○○負擔一六八分之五四、被告丙○○負擔一六八分之二一、被告
丁○○負擔一六八分之二一、被告乙○○負擔一六八分之四二，餘由原告負擔。
    事      實
甲、原告方面：
一、聲明：如主文所示。
二、陳述：坐落臺南縣安定鄉○○段二九九地號、地目建、面積二一七五．九九平方
    公尺；及同段三九七地號、地目建、面積八六０平方公尺土地二筆（以下簡稱系
    爭土地），為兩造所共有，應有部分比例均各為：原告八十四分之十五、被告己○○八十四分之二十七、被告丙○○八分之一、被告丁○○八分之一、被告乙○○四分之一。兩造之間曾經協議分割，惟無法得到全體共有人之同意，為此依法
    訴請裁判分割。參酌系爭土地相連，及共有人各人分管之位置，建物及農作物範
    圍，提出如後附臺南縣新化地政事務所民國九十三年六月十五日之土地複丈成果
    圖所示之分割方案，請求按各共有人應有部分之比例合併分割系爭土地。
三、證據：提出土地登記簿謄本、地籍圖謄本、並聲請勘驗現場及囑託臺南縣新化地
    政事務測量所提出如附圖之分割方案。
乙、被告方面：
壹、被告乙○○部分：
    被告乙○○未於最後言詞辯論期日到場，據其以前到場所為之聲明及陳述略以：
一、聲明：同意分割系爭土地。
二、陳述：同意原告所提出之分割方案。
貳、被告己○○、丙○○、丁○○部分：
一、聲明：同意分割系爭土地。
二、陳述：同意原告所提出之分割方案。
丙、本院依原告之聲請勘驗系爭土地，並囑託臺南縣新化地政事務依原告所提出之分
    割方案製作複丈成果圖。
    理      由
甲、程序方面：
    本件被告乙○○未於言詞辯論期日到場，核無民事訴訟法第三百八十六條所列各
    款情形，爰依原告之聲請，由其一造辯論而為判決。
乙、得心證之理由：
一、按各共有人如非因物之使用目的不能分割或契約訂有不分割期限者，得隨時請求
    分割共有物。又共有物之分割，依共有人協議之方法行之。分割之方法，不能協
    議決定者，法院得因任何共有人之聲請，命為左列分配：一、以原物分配於各共
    有人。二、變賣共有物，以價金分配於各共有人，民法第八百二十三條第一項、
    第八百二十四條第一項分別定有明文。
二、原告主張系爭坐落臺南縣安定鄉○○段二九九地號、地目建、面積二一七五．九
    九平方公尺；及同段三九七地號、地目建、面積八六０平方公尺土地二筆，為兩
    造所共有，應有部分比例均各為：原告八十四分之十五、被告己○○八十四分之
    二十七、被告丙○○八分之一、被告丁○○八分之一、被告乙○○四分之一之事
    實，業據原告提出土地登記謄本為證，且為被告所不爭執，自堪信原告之上開主
    張為真實。
三、查系爭土地為兩造所共有，雙方既未定有不分割之特約，亦無因物之使用目的不
    能分割情事；兩造雖均同意原告所提出之分割方案，惟被告乙○○既無法到庭簽
    立分割協議，仍應解為兩造不能達成分割協議，則原告依民法第八百二十三條第
    一項、第八百二十四條第二項之規定，訴請為裁判分割，即有理由，應予准許。
四、次按，我國民法關於分割共有物之效力，係採移轉主義，即各共有人因分割而成
    為單獨所有人，係由於彼此相互移轉，讓與部分權利所致。此觀民法第八百二十
    五條之規定旨趣自明。因此數筆共有之土地，得予合併分割者，必以該數筆共有
    土地之共有人及其應有部分均相同，且得全體共有人之同意為必要（參照最高法
    院七十七年度台上字第二０六一號判決要旨）。又分割共有物以消滅共有關係為
    目的，法院裁判分割共有土地時，除該土地內，有部分土地因使用目的不能分割
    （如為道路）或部分共有人仍願維持共有關係，或部分當事人因繼承關係須就分
    得之土地保持公同共有者外，應將土地分配於各共有人單獨所有。
五、經查，系爭二筆土地相連，土地北側及東側臨寬約三．五公尺之村道（無路名）
    ，西側臨他人住家，南側為他人農田。系爭土地中間部分有留設一條寬約四．五
    公尺通路，系爭土地西北側有原告所有門牌「臺南縣安定鄉蘇厝村三四四號」磚
    造三合院，東北側有被告丁○○、丙○○共有門牌「臺南縣安定鄉蘇厝村三四三
    號」磚造三合院及Ｌ形磚造平房，西南側為被告己○○所有磚造平房、無門牌。
    東南側為被告乙○○所使用土地，目前種植甘蔗，業經本院至現場勘驗屬實，製
    有勘驗筆錄及現場圖可稽，且有原告所提出地籍圖謄本可考。查，系爭二筆土地
    相連，共有人及應有部分均相同，且全體共有人均同意原告所主張之合併分割方
    式，參諸前開說明，自得將系爭二筆土地予以合併分割。次查，被告丁○○與丙○○為兄弟關係，且當庭陳明分割後就所分配之土地，願意繼續保持共有關係等
    語（見本院九十三年四月五日勘驗筆錄及九十三年七月八日言詞辯論筆錄），原
    告與被告己○○亦陳明就原告所主張之分割方案，其中編號Ｃ部分土地願意繼續
    保持共有關係等語（見本院九十三年七月八日言詞辯論筆錄），依前開說明，被
    告丁○○、丙○○二人；原告與被告己○○二人就編號Ｃ部分土地自仍得維持共
    有關係。經斟酌兩造使用系爭土地之現況及位置，兩造應有部分之比例所占之面
    積，系爭土地面臨道路之情況，以及被告均同意原告所提出之分割方案之共有人
    意願，本院認依原告所主張，將系爭土地予以合併分割如後附臺南縣新化地政事
    務所九十三年六月十五日之土地複丈成果圖所示：編號Ａ部分面積四五二．九三
    平方公尺土地分歸原告取得；編號Ｂ部分面積八八六．六六平方公尺土地分歸被
    告己○○取得；編號Ｃ部分面積一七八．四０平方公尺土地分歸原告與被告己○○，各按應有部分二分之一比例保持共有；編號Ｄ部分面積七五八．九九平方公
    尺土地分歸被告丙○○、丁○○，各按應有部分二分之一比例保持共有；編號Ｅ
    部分面積七五九．０一平方公尺土地分歸被告乙○○取得，較符合各共有人之全
    體利益，爰依該方案分割系爭土地如主文第一項所示。
六、本件雖准原告之請求，分割系爭土地，但被告等行為，按當時之訴訟程度，確為
    伸張或防衛其權利所必要，爰依民事訴訟法第八十一條第二款規定，命勝訴之原
    告亦負擔一部分之訴訟費用，併予敘明。
七、據上論結，本件原告之訴為有理由，依民事訴訟法第三百八十五條第一項前段、
    第七十八條、第八十五第一項但書、第八十一條第二款，判決如主文。
中　　　華　　　民　　　國　　九十三　　年　　　七　　　月　　二十二　　日
                                　臺灣臺南地方法院民事第四庭
~B法　　　官　鄭彩鳳
右為正本係照原本作成。
如對本判決上訴，須於判決送達後廿日內向本院提出上訴狀。
中　　　華　　　民　　　國　　九十三　　年　　　七　　　月　　二十三　　日
~B法院書記官　凌昇裕
